【裁判字號】    91,上,916
【裁判日期】    920715
【裁判案由】    租佃爭議
【裁判全文】
臺灣高等法院民事判決                              九十一年度上字第九一六號
    上  訴  人  乙○○
    訴訟代理人  蕭伍榮律師
    被上訴人    甲○○
    訴訟代理人  羅明宏律師
右當事人間租佃爭議事件，上訴人對於中華民國九十一年九月十日臺灣宜蘭地方法院
九十年度訴字第三一一號第一審判決提起上訴，本院判決如左：
    主  文
上訴駁回。
第二審訴訟費用由上訴人負擔。
    事  實
甲、上訴人方面：
壹、聲明：
一原判決不利於上訴人部分廢棄。
二右廢棄部分，被上訴人在第一審之訴及假執行之聲請均駁回。。
貳、陳述：除與原判決記載相同者，茲引用之外，補稱：
一伊雖於民國三十六年十月十八日自伊兄謝木樹戶內遷出
  同財共居。
二坐落宜蘭縣蘇澳鎮○○段三四九號（重測前為隘丁段四一八－二號，下稱三四九號
  地）、三六五號（重測前為隘丁段四一八號，下稱三六五號地）、湖口段一七七號
  （重測前為新馬段二一八四號，下稱一七七號地）地（以上三筆土地下合稱系爭土
  地）及重測前隘丁段四三五號地（下稱四三五號地）等四筆土地，於民國三十八年
  前即係由伊及伊兄謝木樹共同向地主即被上訴人之被繼承人陳林暖承租耕作，於三
  十八年一月一日則分別與陳林暖簽訂耕地三七五租約，其中三四九號、三六五號、
  一七七號等三筆土地登記伊為承租人，四三五號地則登記謝木樹為承租人，惟仍共
  同耕作，嗣依面積分配，伊耕作三六五號、三四九號地，謝木樹耕作一七七號、四
  三五號地，謝木樹死亡後，則由其子謝源盛耕作，而一七七號地租金則交伊向被上
  訴人繳交。
三系爭土地於八十八年及八十九年申請休耕。
四被上訴人係以系爭土地變更為工業區使用，即依法編地為非耕地使用為由向伊表示
  終止租約，並聲請調解、調處，因雙方對於補償金額條件未能達成協議而調解不成
  立，而由宜蘭縣政府移送審理，被上訴人自僅得就補償費部分請求裁判，而關於伊
  是否違反不自任耕作致租約無效，並未經調解調處，非宜蘭縣政府移送範圍，被上
  訴人逕行起訴，於法不合。
五一七七號地係由實際耕作者謝源盛將租金交伊再交付被上訴人，伊並未轉租，而被
  上訴人長期收受謝源盛交付一七七號地租金，渠等間就一七七號地已成立租賃關係
  ，自不得以伊將一七七號地轉租謝源盛為由終止租約。
六縱認伊將一七七號地轉租或交由第三人使用，惟伊承租三四九號、三六五號地與一
  七七號地並非相連不可分，且仍在繼續耕作中，被上訴人就該二筆土地亦不得終止
  租約。
、證據：援用原審提出者。
乙、被上訴人方面：
壹、聲明：駁回上訴
貳、陳述：除與原判決記載相同者，茲引用之外，補稱：
一耕地三七五減租條例（下稱減租條例）第二十六條所謂「租佃爭議」係指當事人間
  因耕地租賃之權利義務所生之一切爭議而言，凡聲請調解調處之事項屬於租佃爭議
  者，即得依該條規定請求進行調解調處，而調解調處內容並不以當事人聲請之事由
  為限，伊固以系爭土地經編定為非耕地使用，依減租條例第十七條終止租約而聲請
  調解調處，惟於調解調處程序均已主張上訴人未親自耕種一七七號地，不必補償即
  可收回土地，宜蘭縣政府耕地租佃委員會不採伊之主張，決議應由伊給付補償金，
  係不採伊所為主張而為之決議，已就伊主張為調處方案，伊自得於訴訟上主張而提
  起
  本件訴訟。
二一七七號地係由謝源盛實際耕作，並繳納租金給上訴人，足見上訴人確有將一七七
  號地轉租情事，且該地無故廢耕多年，上訴人有轉租或不自任耕作情事。
三依減租條例第十六條第一項及第二項規定，同一租約有多筆土地，承租人將其中一
  筆或數筆轉租他人或不自任耕作，原訂租約全部無效，上訴人將一七七號地交謝源
  盛耕作，不論係轉租或借用，上訴人均未自任耕作，全部租約即為無效。
四耕地經依法編定或變更為非耕地使用，僅出租人得為終止租約事由，與耕地是否包
  括農地漁牧性質，乃涉及有無減租條例適用，二者概念並不相同。
五系爭租賃契約於三十八年六月十五日訂立，上訴人與其兄謝木樹已難認有何同財共
  顯係分別訂立，與由戶長名義承租耕地，交由未分家之兄弟共同耕作之情形不同。
、證據：除援用原審提出者外，補提蘇鎮新字第六六號宜蘭縣私有耕地租約、土地
對照清冊、土地登記謄本為證。
    理    由
一被上訴人主張：上訴人於三十八年間與伊之被繼承人陳林暖訂立耕地三七五租約，
  承租系爭土地耕作，陳林暖死亡後，由伊繼承，詎上訴人將其中一七七號地轉租謝
  源盛耕作，且已廢耕多年，上訴人既未自任耕作，且轉租他人使用，依減租條例第
  十六條規定，兩造間租約為無效等情，爰依民法第七百六十七條及減租條例第十六
  條第二項規定，求為命上訴人返還系爭土地之判決。
二上訴人則以：被上訴人係以系爭土地依法編定為非耕地使用而終止租約，聲請調解
  、調處，因被上訴人不服調處結果，由宜蘭縣政府移送審理，被上訴人於調解、調
  處程序並未主張伊轉租或不自任耕作，自不生不服調處情事，被上訴人逕行起訴，
  於法不合，且伊及伊兄謝木樹共同向陳林暖承租土地耕作，雖系爭土地登記伊為承
  租人，四三五號地登記謝木樹為承租人，惟向來四三五號及一七七號地由謝木樹耕
  作，謝木樹死亡後，由其子謝源盛耕作，租金由謝源盛交伊轉交，伊並未轉租一七
  七號地予謝源盛耕作等語，資為抗辯。
三兩造不爭之事實
(一)上訴人與被上訴人之被繼承人陳林暖於三十八年六月十五日就坐落宜蘭縣蘇澳鎮○
  ○段六五－一號、六五號、四一八號土地訂立三七五租約，並經登記，陳林暖死亡
  後，由被上訴人繼承；兩造於五十六年一月一日再訂三七五租約，其租約上所載租
  賃土地為同鎮○○段二一八四號及隘丁段四一八號土地，面積計○．六六六七公頃
  ；嗣於七十四年所訂租約之土地地號變更為新馬段二一八四號、隘丁段四一八號、
  四一八－一號、四一八－二號地，面積合計仍為○．六六六七公頃，其中四一八－
  一號地於八十年九月十七日遭徵收，其餘三筆地則因地籍圖重測，地號變更為湖口
  段一七七號、隘城段三六五號、三四九號地。
(二)上訴人與謝木樹原為共同生活戶，由謝木樹為戶長，上訴人嗣於三十六年十月十八
  日遷出謝木樹戶。
(三)四三五號地由上訴人之兄謝木樹向陳林暖承租，並訂有三七五租約，謝木樹死亡後
  ，由謝木樹之子謝源盛耕種，一七七號地亦由謝源盛耕種，土地租金由謝源盛交上
  訴人，上訴人再向被上訴人繳交。
(四)系爭土地因都市計劃，自六十四年十一月十日起土地使用分區變更為工業區。
(五)上訴人以系爭土地已經編定為非耕地使用，依減租條例第十七條第一項第五款規定
  終止租約而請求宜蘭縣政租耕地租佃委員會調處，經耕地租佃委員會於九十年七月
  二十六日為調處決議：「因租佃雙方對於補償費金額仍有歧見，依照減租條例第二
  十六條規定，移送宜蘭地方法院審理」。
(六)被上訴人於九十年八月十四日以上訴人對一七七號地多年不為耕種，且將耕地借予
  他人耕作使用為由，依減租條例第十六條第一項、第十七條第一項第四款規定終止
  租約。
(七)系爭土地於八十九年、九十年均申請休耕。
(八)一七七號土地與其餘二筆土地並不相連。
四本件爭點及本院判斷：
(一)被上訴人起訴是否合法？
(1)按出租人與承租人間因耕地租佃發生爭議時，應由當地鄉（鎮、市、區）公所耕地
  租佃委員會調解：調解不成立者，應由宜轄市或縣（市）政府耕地租佃委員會調處
  ；不服調處者，由直轄市或縣（市）政府耕地租佃委員會調處，不服調處者，由直
  轄市或縣（市）政府耕地租佃委員會移送該管司法機關；租佃爭議案件，非經調解
  、調處，不得起訴，減租條例第二十六條第一項、第二項分別定有明文。故租佃爭
  議採調解、調處前置主義，未經調解、調處而逕行起訴者，其起訴程序為不合法。
  惟所謂租佃爭議，係指出租人與承租人間因耕地租佃租約之訂立、變更、終止或換
  訂等權利義務關係所生之爭議而言，又於耕地租佃委員會調處調解程序中，減租條
  例並未限定調處調解之範圍需以當事人所聲請之調解事由為限，此與民事訴訟程序
  要求原告起訴時即需特定訴訟標的及其原因事實（民事訴訟法第二百四十四條規定
  參照），且非有特定事由不得將原訴變更或追加（民事訴訟法第二百五十五條規定
  參照）者尚有不同，故租佃當事人間就耕地租賃之權利義務關係所生之爭議事項聲
  請調解，耕地租佃委員會即得就租佃關係進行調解或提出調處方案，而不受調解聲
  請事由之限制，如當事人不能成立調解或不服調處結果，其權利義務即有經司法機
  關實質審理必要，故耕地租佃委員會即得將租佃爭議移送司法機關審理，當事人亦
  得逕行起訴。
(2)被上訴人原以系爭土地經依法編定為非耕地使用，依減租條例第十七條規定終止租
  約而聲請調解，惟於宜蘭縣蘇澳鎮耕地租佃委員會及宜蘭縣政府耕地租佃委員會調
  解及調處程序進行中，已主張系爭一七七號地實際上非由上訴人親自耕作，而是轉
  租予他人耕作，而主張不必要補償即得收回土地，有租佃爭議調解申請書、宜蘭縣
  蘇澳鎮耕地租佃委員會調解程序筆錄及宜蘭縣政府第十四屆耕地租佃會員會第一次
  調處會議程序筆錄為證（見原審卷七、一六、二○頁），足見被上訴人係就可否無
  償收回出租耕地聲請調解、調處，應屬前述租佃爭議事項，因兩造未能成立調解，
  經宜蘭縣政府耕地租佃委員會做出調處方案，即「目前系爭土地已編定為工業用地
  ，依法出租人可根據耕地三七五減租條例第十七條第二項第三款規定：『終止租約
  當期之公告土地現值，減除土地增值稅後餘三分之一』給予補償金，再予終止租約
  」，惟兩造就調處方案中之補償金額均表不服，宜蘭縣政府耕地租佃委員會乃決議
  依減租條例第二十六條規定移送原法院審理，有調處程序筆錄在卷可稽（見原審卷
  八頁），則依上開說明，宜蘭縣政府耕地租佃委員會將兩造間租佃爭議案件移送司
  法機關審理，並無不合，被上訴人一再主張上訴人就一七七號地未自任耕作，兩造
  間耕地租賃契約成為無效，而請求返還系爭土地，仍在原來聲請調解之目的範圍內
  ，其起訴程序並無不合。上訴人辯稱被上訴人聲請調解時，並未主張租約無效，自
  不得以租約無效為由提起訴訟，並不足採。
(3)至司法院六十九年十二月十五日（六九）廳民一字第０三四號函示「經縣（市）政
  府耕地租佃委員會移送法院者，其移送書應認具有訴狀之實質，當事人無須另備書
  狀起訴」，僅係認當事人得以租佃委員會之移送書為起訴狀，法院不得以當事人未
  備書狀而認起訴程序不合法所為函示，尚難依該函示認被上訴人於原審主張上訴人
  就一七七號地未自任耕作請求返還系爭土地之起訴程序不合法。
(二)系爭土地於六十四年間變更為「工業區」使用，是否影響兩造間耕地租佃契約性質
  ？
  查系爭土地早於六十四年十一月十日新馬都市計劃中列為「工業區」之事實，有宜
  蘭縣蘇澳鎮公所核發之都市計劃土地使用分區證明書附卷可參（見原審卷二二、二
  三頁）。上訴人雖辯稱系爭土地已劃分為工業區，與「耕地」應為農地及漁牧之性
  質迥然不同，兩造間就系爭土地之租賃關係非耕地租佃云云。惟出租耕地經依法編
  定為建築用地者，出租人為收回自行建築或出售作為建築使用時，得終止租約，耕
  地經依法編定或變更為非耕地使用時，出租人給予承租人補償後得終止租約（平均
  地權條例第七十六條一項、減租條例第十七條第一項第五款、第二項規定參照）是
  耕地經依法編定或變更為非耕地使用，係出租人得為終止租約之事由，尚難認原為
  農地、漁牧性質之耕地，其後變更為非農地、漁牧性質，其耕地租佃契約即變為非
  耕地租佃，上訴人此部分辯解，亦不足採。
(三)上訴人就一七七號地有無不自任耕作情事？
(1)按承租人應自任耕作，並不得將耕地全部或一部轉租與他人，承租人違反此規定時
  ，原定租約無效，得由出租人收回自行耕作，或另行出租，減租條例第十六條第一
  項及第二項前段規定甚明。而所謂不自任耕作，兼指轉租及將耕地借與他人使用，
  交換耕作，即未自任耕作其承租之耕地，亦與轉租無異（最高法院六十三年台上字
  第五九九號判例要旨參照）。查一七七號地係由上訴人之兄謝木樹耕作，謝木樹於
  六十年間死亡，即由其子謝源盛實際耕作，謝源盛並繳納租金予上訴人，上訴人再
  交給被上訴人等情，已經謝源盛結證在卷（見原審卷三二頁），一七七號地既由謝
  源盛實際耕作，並由謝源盛繳納租金給上訴人，被上訴人主張上訴人將一七七號地
  交付謝源盛耕作，未自任耕作一節，堪予認定。
(2)上訴人雖辯稱：伊與謝木樹同財共居，共同向被上訴人之被繼承人承租土地耕作分
  耕，其後雖以伊名義承租系爭土地，由謝木樹承租四三五號地，實際上仍由兄弟分
  耕，謝木樹死亡後由謝源盛耕作一七七號地，惟謝源盛係基於家屬關係而為耕作，
  依最高法院五十二年度台上字第一○一四號判例意旨，伊並未轉租，亦未不自任耕
  作云云。惟查上訴人之
  戶，為上訴人所自認，嗣被上訴人之被繼承人陳林暖於三十八年六月十五日與上訴
  人就系爭土地訂立三七五租約，並於同日與謝木樹就四三五號地訂立三七五租約之
  事實，有蘇澳鎮公所函所附系爭土地租約及四三五號地租約在卷足憑（見原審卷一
  一六至一二０頁、一○一、一三一至一三四頁），當時上訴人已自謝木樹戶內遷出
  ，上訴人並未舉證證明當時僅係
  分別與上訴人及謝木樹訂立三七五租約，足可推認陳林暖係分別與上訴人及謝木樹
  訂立租約，而非上訴人及謝木樹共同向陳林暖承租土地再為分耕，核與上開最高法
  院判例意旨所指事實並不相同，上訴人所辯並不足採信。
(3)上訴人再辯稱：被上訴人收受謝源盛所交付之租金多年，與謝源盛已成立耕地租賃
  關係云云，並以謝源盛證詞為證。惟謝源盛證稱伊將一七七號地租金交上訴人再由
  上訴人交付被上訴，所為證述內容，僅係說明一七七號耕地租金之交付方式而已，
  尚難認為被上訴人與謝源盛就一七七號地另行成立租賃關係，上訴人此部分辯解亦
  不足採。
(四)一七七號地交由第三人使用，兩造間系爭耕地租賃契約是否當然全部無效？
(1)按承租人應自任耕作，並不得將耕地全部或一部轉租於他人，承租人違反前項規定
  時，原訂租約無效，得由出租人收回自行耕種方式或另行出租，減租條例第十六條
  定有明文。而減租條例之立法意旨係在於保護實際耕作之佃農，而對於耕地所有權
  人賦與諸多限制，是未實際自任耕作之承租人，顯不宜受有該條例之寬厚保護，故
  上開規定，係以租約所定之土地全部為準，如同一租約內有多筆土地，承租人將其
  中一筆或數筆轉租他人或不自任耕作者，原訂租約全部無效，其未轉租他人或尚自
  任耕作部分之土地，亦失其租賃依據，出租人得就該未轉租或自任耕作之土地並請
  求收回（最高法院四十六年度台上字第五七號判例、七十三年台上字第一一二號判
  決要旨參照）。查上訴人既將系爭一七七號地交由謝源盛耕作，顯就系爭一七七號
  地未自任耕作，揆諸前揭規定及判解要旨，兩造間三七五租約即應全部無效即系爭
  土地三筆租約全部均屬無效。上訴人辯稱租約僅一部無效云云，亦無可採。
(2)又減租條例於七十二年十二月二十三日公布修正時，於第十七條第一項增列第四款
  ，規定：「耕地租約在租佃期限未屆滿前，有非因不可抗力繼續一年不為耕作之情
  形者，得終止之」，乃對耕地承租人消極不為耕作之行為予以規範，自不在同條例
  第十六條所稱之不自任耕作之列。換言之，減租條例於七十二年十二月二十三日公
  布修正後，第十六條所謂承租人不自任耕作，應係指承租人有擅自變更用途，未將
  承租土地供耕作使用，或轉租、將承租土地借與他人使用、與他人交換耕作等不合
  耕地租佃目的之積極行為而言，同條例第十七條第一項第四款所稱非因不可抗力繼
  續一年不為耕作，則指承租人消極不予耕作，任令荒廢者而言（最高法院八十七年
  度台上字第一三七八號判例要旨參照）。是該條例第十六條所稱之『不自任耕作』
  與第十七條之『非因不可抗力繼續一年不為耕作』顯相迥異，上訴人辯稱一七七號
  地已申請廢耕，乃因不可抗力未為耕作，被上訴人不得以一七七號地未耕作而終止
  系爭租約，且縱得終止租約，亦僅得就一七七號地終止，並不及於三四九號地及三
  六五號地云云，亦不足採。
五綜上所述，上訴人承租系爭土地耕作，非與其兄謝木樹同財共居分別耕作，而將一
  七七號地交由謝源盛耕作，致全部租約無效，已無繼續使用系爭土地正當權源，其
  中三四九號地及三六五號地上仍有少許作物，已經原審法院勘驗現場屬實，有勘驗
  筆錄可參（見原審卷五三、五四頁），被上訴人依租賃物返還請求權及所有物返還
  請求權，請求上訴人將三四九號地及三六五號地之地上作物鏟除，返還系爭土地予
  伊，即無不合。原判決為被上訴人勝訴判決，並依兩造聲請，分別為以供擔保為條
  件之假執行或免為假執行諭知，洵屬正當。上訴意旨指摘原判決不當，求予廢棄改
  判，為無理由，應予駁回。
六據上論結，本件上訴為無理由。依民事訴訟法第四百四十九條第一項、第七十八條
  ，判決如主文。
中      華      民      國    九十二    年      七      月    十五      日
                                  民事第五庭
                                      審判長法  官  黃  熙  嫣
                                            法  官  陳  介  源
                                            法  官  鄭  傑  夫
右正本係照原本作成。
如不服本判決，應於收受送達後二十日內向本院提出上訴書狀，其未表明上訴理由者
，應於提出上訴後二十日內向本院補提理由書狀（均須按他造當事人之人數附繕本）
上訴時應提出委任律師或具有律師資格之人之委任狀；委任有律師資格者，另應附具
律師資格證書及釋明委任人與受任人有民事訴訟法第四百六十六條之一第一項但書或
第二項（詳附註）所定關係之釋明文書影本。
中      華      民      國    九十二    年      七      月    二十二    日
                                            書記官  劉  家  聲
附註：
民事訴訟法第四百六十六條之一（第一項、第二項）：
對於第二審判決上訴，上訴人應委任律師為訴訟代理人。但上訴人或其他法定代理人
具有律師資格者，不在此限。
上訴人之配偶、三親等內之血親、二親等內之姻親，或上訴人為法人、中央或地方機
關時，其所屬專任人員具有律師資格並經法院認為適當者，亦得為第三審訴訟代理人
。


司法院資訊處製作；財團法人民間司法改革基金會備份。
